ACORDAO-COMPLETO-2407680

ACÓRDÃO 6586/2020 ATA 19/2020 - SEGUNDA CÂMARA

VISTOS, relatados e discutidos estes autos que versam, nesta fase processual, acerca de monitoramento do cumprimento de determinação exarada no item 1.7.2 do Acórdão 1345/2014-TCU-Primeira Câmara, reiterada pelo Acórdão 4846/2017-TCU-Primeira Câmara, ambos relatados pelo Ministro José Mucio, por meio dos quais o Colegiado determinou ao Município de Piancó/PB realizar "levantamento da relação nominal dos servidores municipais, funcionários contratados e cargos comissionados contemplados com benefícios financeiros do Bolsa Família, no período compreendido nos exercícios de 2013 a 2014",
ACORDAM os Ministros do Tribunal de Contas da União, reunidos em Sessão da Segunda Câmara, diante das razões expostas pelo Relator, em:
9.1 considerar não mais aplicável a determinação contida no item 1.7.2 do Acórdão 1345/2014-TCU-Primeira Câmara, reiterada pelo Acórdão 4846/2017-TCU-Primeira Câmara, ambos relatados pelo Ministro José Mucio;
9.2. dar ciência deste Acórdão ao Ministério da Cidadania e à Prefeitura Municipal de Piancó-PB, informando-lhes que o inteiro teor da deliberação pode ser acessado no endereço www.tcu.gov.br/acordaos; e
9.3. arquivar os presentes autos com fundamento no art. 169, inciso III, do Regimento Interno do TCU;

Monitoramento em representação acerca de irregularidades em concessões/pagamentos com recursos do Programa Bolsa Família.

Segunda Câmara

Prefeitura Municipal de Piancó - PB.

3. Interessados/Responsáveis:
3.1. Interessado: Secretaria Executiva do Ministério do Desenvolvimento Social e Agrário
3.2. Responsável: Francisco Sales de Lima Lacerda (XXX.453.644-XX).

13.1. Ministros presentes: Ana Arraes (Presidente), Augusto Nardes, Aroldo Cedraz e Raimundo Carreiro (Relator).
13.2. Ministros-Substitutos presentes: Marcos Bemquerer Costa e André Luís de Carvalho.

ACORDAO-COMPLETO-2434332

Acórdão 18851/2021 - Primeira Câmara

Primeira Câmara

RAIMUNDO CARREIRO

Trata-se de monitoramento do cumprimento de determinação exarada no item 1.7.2 do Acórdão 1345/2014-TCU-Primeira Câmara, reiterada pelo Acórdão 4846/2017-TCU-Primeira Câmara, ambos relatados pelo Ministro José Mucio, por meio dos quais o Colegiado determinou ao Município de Piancó/PB realizar "levantamento da relação nominal dos servidores municipais, funcionários contratados e cargos comissionados contemplados com benefícios financeiros do Bolsa Família, no período compreendido nos exercícios de 2013 a 2014". 
2.	A Secretaria de Controle Externo da Gestão Tributária, da Previdência e da Assistência Social (SecexPrevidência) , em instrução às peças 106 e 107, propôs considerar não mais aplicável a determinação e arquivar os autos, in verbis:
"INTRODUÇÃO
Cuida-se de monitoramento, nestes próprios autos, de determinação proferida pelo Tribunal ao apreciar a presente representação, formulada por vereadores do município de Piancó/PB acerca de irregularidades em concessões/pagamentos com recursos do Programa Bolsa Família havidos naquele Ente Federativo.
 
HISTÓRICO
A representação foi conhecida e julgada procedente por meio do Acórdão 1345/2014-TCU-Primeira Câmara (peça 7) , tendo gerado, entre outras deliberações, a seguinte:
1.7.2 ao município de Piancó/PB que, no prazo de 90 (noventa) dias, a contar da ciência desta deliberação, realize levantamento da relação nominal dos servidores municipais, funcionários contratados e cargos comissionados contemplados com benefícios financeiros do Bolsa Família, no período compreendido nos exercícios de 2002 a 2014, demonstrando analiticamente se o quociente entre a remuneração anual (incluídas férias e 13º salário) patrocinada pelo Tesouro Municipal e o número de dependentes declarados pelos servidores enquadram-se nas condições de elegibilidade previstas no art. 18 do Decreto 5.209/2004, com a redação dada pelo Decreto 6.917/2009, informando, nesse mesmo prazo, os resultados obtidos a este Tribunal;
Em primeiro monitoramento realizado pela Secex-PB, também nestes autos, verificou-se que o Município de Piancó/PB não cumpriu a mencionada determinação, conforme registrado no Acórdão 271/2016-TCU-Primeira Câmara (peça 54) . Nesse mesmo julgado, o Tribunal autorizou a dilação do prazo, por mais 90 (noventa) dias improrrogáveis a contar da notificação, para o Município de Piancó/PB atender à determinação do subitem 1.7.2, restringindo aos exercícios de 2013 a 2014 o período de exame das concessões do Programa Bolsa Família a servidores municipais, funcionários contratados e cargos comissionados.
Devidamente notificado (peça 56) , o Município mais uma vez deixou de cumprir a determinação, o que levou a esta Corte de Contas a prolatar novo acórdão multando o chefe do executivo municipal (Acórdão 4846/2017-TCU-Primeira Câmara; peça 66) e reiterando a determinação.
O responsável multado recorreu da cominação de pena, não tendo sido provido o recurso (peça 82) . Este Tribunal, em nova tentativa de verificar o cumprimento da determinação, cobrou ao Município, sob nova gestão, o adimplemento da obrigação fixada (peça 97) . O procurador do Ente Federativo ingressou com um pedido de prorrogação de prazo (peça 101) em junho de 2018. Passados mais de 6 meses (dezembro de 2018) , a Secex-PB novamente instou o Município a comprovar o seu cumprimento, o qual deu entrada em novo pedido de prorrogação de prazo (peça 105) , na data de 19/01/2019, que ora se analisa.
EXAME TÉCNICO
A determinação monitorada nesta instrução refere-se ao "levantamento da relação nominal dos servidores municipais, funcionários contratados e cargos comissionados contemplados com benefícios financeiros do Bolsa Família" no Município de Piancó/PB, referente aos períodos de 2013 e 2014.
Em que pese este Tribunal, à época, via Acórdão 1345/2014-TCU-Primeira Câmara,  ter determinado a obtenção de tais informações, com o avanço da tecnologia e a incorporação de novas formas de levantamento de dados ocorridos nesta Corte de Contas, durante esse tempo, tornou-se possível a esta Unidade Técnica realizar diretamente tal procedimento.
A prova disso se materializou no Acórdão 1344/2017-TCU-Plenário, proferido pelo TCU ao apreciar o processo de acompanhamento da concessão, manutenção e pagamento de benefícios assistenciais, incluindo informações do Programa Bolsa Família (TC Processo 012.474/2016-9) . Nestes autos a equipe de auditores procedeu ao cruzamento de dados dos beneficiários do programa com os de servidores públicos estaduais e municipais. Nessa averiguação, informações dos servidores do município de Piancó-PB estavam presentes, cujas irregularidades detectadas foram enviadas à época ao Ministério do Desenvolvimento Social, atual Ministério da Cidadania, a quem cabe a partir desses achados tomar as medidas cabíveis.
Considerando a atual expertise desenvolvida dentro desta Corte de Contas na prospecção de dados de benefícios sócioassistenciais, com metodologia já consolidada e conhecida como fiscalização contínua de benefícios (FCB) , entende-se que a determinação anterior foi coberta por cruzamentos já realizados por esta Unidade Técnica, perdendo o objeto.
Desta forma, considera-se não mais aplicável a determinação contida no item 1.7.2 do Acórdão 1345/2014-TCU-Primeira Câmara, reiterada pelo Acórdão 4846/2017-TCU-Primeira Câmara.
PROPOSTA DE ENCAMINHAMENTO
Diante do exposto, submetem-se os autos à consideração superior, propondo:
considerar não mais aplicável a determinação contida no item 1.7.2 do Acórdão 1345/2014-TCU-Primeira Câmara, reiterada pelo Acórdão 4846/2017-TCU-Primeira Câmara;
encaminhar o acórdão a ser prolatado, informando que o seu inteiro teor, o relatório e o voto, poderão ser obtidos no endereço www.tcu.gov.br/acordaos, ao Ministério da Cidadania e à Prefeitura Municipal de Piancó-PB;
arquivar os presentes autos com fundamento no art. 169, inciso III, do Regimento Interno do TCU."
   
3.	É o relatório.

Não atuou.

MONITORAMENTO. DETERMINAÇÃO AO MUNICÍPIO DE PIANCÓ/PB PARA ENVIAR RÉLAÇÃO DE SERVIDORES E EMPREGADOS MUNICIPAIS BENEFICIÁRIOS DO PROGRAMA BOLSA FAMÍLIA. DADOS QUE PODEM SER OBTIDOS ATUALMENTE PELO PRÓPRIO TRIBUNAL. DETERMINAÇÃO NÃO MAIS APLICÁVEL. ARQUIVAMENTO.

REPRESENTAÇÃO (REPR)

Secretaria de Controle Externo da Gestão Tributária, da Previdência e Assistência Social (SecexPrevi).

Relato o presente processo por força do art. 152 do Regimento Interno do Tribunal de Contas da União (RI/TCU) .
2.	Conforme assentado no relatório precedente, trata-se de monitoramento do cumprimento de determinação exarada no item 1.7.2 do Acórdão 1345/2014-TCU-Primeira Câmara, reiterada pelo Acórdão 4846/2017-TCU-Primeira Câmara, ambos relatados pelo Ministro José Mucio, por meio dos quais o Colegiado determinou ao Município de Piancó/PB realizar "levantamento da relação nominal dos servidores municipais, funcionários contratados e cargos comissionados contemplados com benefícios financeiros do Bolsa Família, no período compreendido nos exercícios de 2013 a 2014".
3.	Mediante o Acórdão 1345/2014-TCU-Primeira Câmara, relator Ministro José Mucio, o Tribunal considerou procedente representação sobre irregularidades na execução do Programa Bolsa Família no Município de Piancó/PB, consistentes no pagamento do benefício assistencial a pessoas não elegíveis para o programa, dentre as quais servidores e empregados públicos daquela municipalidade.
4.	Além disso, determinou ao Município enviar ao TCU relação nominal de agentes municipais contemplados com o Bolsa Família no período de 2013 a 2014 (item 1.7.2 do Acórdão 1345/2014-TCU-Primeira Câmara, alterado pelo Acórdão 271/2016-TCU-Primeira Câmara, ambos de relatoria do Ministro José Mucio) .   
5.	Num primeiro momento, o Tribunal, diante do não envio da aludida relação, proferiu o Acórdão 4846/2017-TCU-Primeira Câmara, relator Ministro José Mucio, para aplicar multa ao então prefeito (Francisco Sales de Lima Lacerda) e reiterar a determinação proferida por meio do item 1.7.2 do Acórdão 1345/2014-TCU-Primeira Câmara. 
6.	Não obstante as regulares notificações, o Município não logrou cumprir a determinação.
7.	A SecexPrevidência, por seu turno, em instrução às peças 106 e 107, propôs considerar não mais aplicável a determinação contida no do item 1.7.2 do Acórdão 1345/2014-TCU-Primeira Câmara e arquivar os presentes autos.
8.	Razão assiste à unidade técnica. Vejamos.
9.	O objetivo de o Tribunal ter fixado a determinação ora monitorada é o de viabilizar o controle tempestivo e eficaz do Programa Bolsa Família de modo a evitar o pagamento do benefício assistencial a servidores e empregados públicos do Município, os quais não são elegíveis ao programa.
10.	Esse objetivo já é plenamente alcançado com os recursos de tecnologia desenvolvidos no âmbito desta Casa, a partir da metodologia conhecida como fiscalização contínua de benefícios (FCB) .
11.	Ademais, como bem ressaltado pela SecexPrevidência, nos autos do TC Processo 012.474/2016-9 (onde fora proferido o Acórdão 1344/2017-TCU-Plenário, relator Ministro-Substituto Weder de Oliveira) , a Corte procedeu ao cruzamento de dados dos beneficiários do Bolsa Família com os de servidores públicos estaduais e municipais, incluindo informações dos servidores do município de Piancó-PB, cujas irregularidades detectadas foram enviadas à época ao Ministério do Desenvolvimento Social, atual Ministério da Cidadania.                
12.	Posto isso, verifico que se afigura escorreita a proposta da unidade técnica no sentido de considerar não mais aplicável a determinação exarada no item 1.7.2 do Acórdão 1345/2014-TCU-Primeira Câmara, relator Ministro José Mucio, porquanto seu objetivo já fora alcançado. 
13.	Ante o exposto, acolho o pronunciamento da SecexPrevidência, o qual integra as presentes razões de decidir, e VOTO no sentido de que seja adotado o Acórdão que ora submeto a este Colegiado.
TCU, Sala das Sessões Ministro Luciano Brandão Alves de Souza, em 16 de junho de 2020.
RAIMUNDO CARREIRO 
Relator